臺灣高等法院刑事判決
                                   110年度上訴字第2385號
上  訴  人
即  被  告  沈淑芬



選任辯護人  高晟剛律師(法扶律師)  
上列上訴人即被告因詐欺案件，不服臺灣臺北地方法院108年度
訴字第934號，中華民國110年6月8日第一審判決（追加起訴案號
：臺灣臺北地方檢察署108年度偵字第17033號），提起上訴，本
院判決如下：   
    主  文
上訴駁回。
沈淑芬緩刑貳年。 
    事實及理由
一、本案經本院審理結果，認第一審以被告沈淑芬犯刑法第339
    條之4第1項第2款之三人以上共同詐欺取財罪（共8罪），各
    判處有期徒刑6月，並定其應執行有期徒刑8月。未扣案之犯
    罪所得新臺幣（下同）2,500元沒收，於全部或一部不能沒
    收或不宜執行沒收時，追徵其價額。經核其認事用法、量刑
    及沒收均無不當，應予維持。除證據部分應補充「被告沈淑
    芬於本院審理時之自白」外，其餘均引用第一審判決書記載
    之事實、證據及理由（如附件）。
二、被告上訴意旨略以：伊因家境貧苦，從報紙上找工作，不料
    因此被騙而為本案詐欺犯行，請法院給予改過自新的機會等
    語。辯護人為其辯護稱：被告為身心障礙人士，辨識能力有
    問題，亞東醫院鑑定報告書亦載明：被告無法做出一般常人
    的判斷其行為與詐騙集團有關，故無法辨別其已被詐欺集團
    利用，主觀上欠缺故意。原審判決以「一般常人生活經驗」
    為標準，論斷被告主觀構成要件之不確定故意，明顯違法。
    又若認定被告有罪，請考量被告生活經濟狀況及初犯等情，
    依刑法第59條酌減其刑，並給予緩刑之宣告云云。
三、駁回上訴之理由：
  ㈠原審依憑被告之供述、證人即共犯張秋圳、證人即告訴人杜
    秋菊、陳軒豪、劉曉蒨、張冠章、張羽姍、薛柏瑋、朱怡蓁
    之證述、被害人張詠淑、林芳志之陳述；及原判決附表「證
    據」欄所示之證據，認定被告犯三人以上共同詐欺取財罪，
    並於理由欄詳予說明被告主觀上有詐欺取財之不確定故意(
    見原判決理由欄貳一、㈡所載)，及其雖罹患思覺失調症，但
    僅致辨識其行為違法與依其辨識而行為之能力，有顯著降低
    之情形，而未致不能辨識其行為違法或欠缺依其辨識而行為
    之能力之程度（見原判決理由欄貳、二、㈡⒉⒊），均已詳敘
    所憑之證據與認定之理由，並無任何憑空推論之情事，亦與
    經驗法則、論理法則無違。
  ㈡按適用刑法第59條時，應審慎、詳細並慎重評估本案之事實
    是否確係符合該條所訂之各項要件，逐一細緻進行比對及涵
    攝事實與法律適用間之關係，不宜片面地以立法者所制定之
    法律效果違反比例原則或平等原則，即認為當然可一概適用
    刑法第59條之規定。司法院釋字第263號解釋揭櫫「若有情
    輕法重之情形者，裁判時本有刑法第59條酌量減輕其刑規定
    之適用」之旨，固無疑義，然仍應由事實審法院綜合考量所
    有之情事，在符合刑法第59條之要件下，始可酌量減輕其刑
    。換言之，刑法第59條之酌減其刑，必其犯罪有特殊之原因
    與環境，在客觀上足以引起一般人之同情、憐憫，審判者必
    須經全盤考量案發時之所有情狀後，認予以宣告法定最低度
    刑猶嫌過重者，始有其適用，並非有單一因子或符合刑法第
    57條所定各款要件之一，即得依刑法第59條之規定減輕其刑
    。經查，被告雖有智能障礙之情，致辨識是非能力減損，然
    原審已依刑法第19條第2項之規定減輕其刑為有期徒刑6月，
    尚無猶嫌過重之情況，是就被告之量刑不致產生輕重失衡或
    減至法定最低刑度猶屬過重或刑罰過苛之虞。且被告本件詐
    欺取財罪行，侵害多位被害人之財產法益，對社會秩序所生
    影響非輕，迄未賠償分文，尚無客觀上足以引起一般同情之
    特殊原因與環境，故難認被告有何可堪憫恕即科以最低度刑
    仍嫌過重之情，被告請求依刑法第59條酌量減輕其刑，亦屬
    無據。
　㈢綜上所述，被告及其辯護人上訴意旨所辯，恝置原判決明白
    論斷於不顧，仍持原判決已指駁之陳詞重為爭辯，任意指摘
    原判決不當，為無理由，應予駁回。　
四、宣告緩刑之理由：
　　查被告未曾因故意犯罪受有期徒刑以上刑之宣告，有本院被
    告前案紀錄表在卷可考。本院審酌被告為本件犯行，固有不
    該，惟考量其患有思覺失調症之精神障礙，致其辨識是非及
    控制行為之能力顯著降低，始一時誤觸刑章；及其目前與子
    同住，自己靠賣地瓜為生，月入不足1萬元，經濟條件不佳
    ，但與子尚能自食其力。故認被告經此偵、審程序及科刑教
    訓，對被告所宣告之刑，以暫不執行為適當，爰依刑法第74
    條第1項第1款規定諭知緩刑2年，以啟自新。
據上論斷，應依刑事訴訟法第368條、第373條，刑法第74條第1
項第1款，判決如主文。
本案經檢察官郭昭吟提起公訴，檢察官吳慧蘭到庭執行職務。
中　　華　　民　　國　　110 　年　　10　　月　　29　　日
                  刑事第七庭    審判長法  官  孫惠琳
                                      法  官  連雅婷
                                      法  官  張育彰
以上正本證明與原本無異。
如不服本判決，應於收受送達後20日內向本院提出上訴書狀，其
未敘述上訴之理由者並得於提起上訴後20日內向本院補提理由書
（均須按他造當事人之人數附繕本）「切勿逕送上級法院」。
                                      書記官  蔡麗春
中　　華　　民　　國　　110 　年　　10　　月　　29　　日

附件：
臺灣臺北地方法院刑事判決
108年度訴字第934號
公　訴　人　臺灣臺北地方檢察署檢察官
被　　　告　沈淑芬　女　(民國00年0月00日生)
　　　　　　　　　　身分證統一編號：Z000000000號
　　　　　　　　　　住○○市○○區○○路000巷0○0號
　　　　　　　　　　居基隆市○○區○○街000號14樓
選任辯護人　高晟剛律師（法律扶助）
上列被告因詐欺案件，經檢察官追加起訴（108年度偵字第17033
號），本院判決如下：
    主  文
沈淑芬犯三人以上共同詐欺取財罪，共捌罪，各處有期徒刑陸月
。應執行有期徒刑捌月。
未扣案之犯罪所得新臺幣貳仟伍佰元沒收，於全部或一部不能沒
收或不宜執行沒收時，追徵其價額。
    事  實
一、沈淑芬因罹患思覺失調症，致其辨識行為違法或依其辨識而
    為行為之能力，有顯著降低之情形；惟可預見僅單純收送包
    裹卻可領取相當報酬，且目前提供寄取包裹或快遞之服務管
    道眾多便捷，各地便利超商亦多會與物流業者相互合作，便
    利民眾使用，且服務項目多元，價格亦屬實惠，任何人均得
    輕易前往各大超商或物流營業據點辦理寄件、領貨，倘非運
    送之物件事涉不法，寄件或領取之一方刻意隱瞞身分或相關
    識別資訊以規避稽查，實無刻意給付不相當之報酬，委請他
    人代為領取包裹，再行轉交之必要，故而包裹內極可能裝有
    詐欺集團遂行詐欺犯行所需之人頭帳戶存摺、提款卡等犯罪
    工具，竟為賺取報酬，於民國108年4月25日加入詐欺集團，
    與張秋圳（所涉詐欺等犯行，經本院108年度訴字第759號、
    第841號、第1027號判決確定）及年籍不詳、自稱「誠以待
    人」及「劉先生」之同一詐欺集團成員共同意圖為自己不法
    之所有，基於三人以上共同詐欺取財之不確定故意之犯意聯
    絡，沈淑芬依據「劉先生」之指示，於108年4月28日中午12
    時12分許，前往新北市○○區○○路00號、53號之統一超商，領
    取林芳志（所犯幫助詐欺罪，業經臺灣新北地方法院以109
    年度簡字第152號判決判處拘役50日確定）以店到店方式寄
    送至該統一超商之台新銀行第000-00000000000000號帳戶、
    彰化銀行第000-00000000000000號帳戶之提款卡後，再依「
    劉先生」之指示，於同年月30日上午9時許，將前開2帳戶之
    提款卡，放置於指定之臺北市松山區南京東路5段66巷3弄內
    某花盆。再由張秋圳依照「誠以待人」之指示，旋即前往該
    花盆處取得上開2帳戶之提款卡。並由其他不詳年籍同詐欺
    集團成員，以如附表所示之時間、方式，詐欺如附表所示之
    人，使附表所示之人因而受騙，而將附表所示之款項，共計
    新臺幣（下同）282,860元匯入上開林芳志之2帳戶內，嗣由
    張秋圳提領前開2帳戶內之款項，交予同一詐欺集團成員而
    詐騙得手。
二、案經杜秋菊、陳軒豪、劉曉蒨、張冠章、張羽姍、薛柏瑋、
    朱怡蓁訴由臺北市政府警察局中正第二分局報告臺灣臺北地
    方檢察署（下稱臺北地檢署）檢察官偵查起訴。
    理  由
壹、程序部分
一、按被告以外之人於審判外之陳述，雖不符刑事訴訟法第159
    條之1至第159條之4規定，而經當事人於審判程序同意作為
    證據，法院審酌該言詞陳述或書面陳述作成時之情況，認為
    適當者，亦得為證據；當事人、代理人或辯護人於法院調查
    證據時，知有該法第159條第1項不得為證據之情形，而未於
    言詞辯論終結前聲明異議者，視為有前項之同意，同法第15
    9條之5定有明文。當事人對於本判決所引用下述被告沈淑芬
    以外之人於審判外之陳述，均同意有證據能力，本院審酌該
    等證據作成時之情況，並無不宜作為證據或證明力明顯過低
    之情事，以之作為證據應屬適當，依刑事訴訟法第159條之5
    第1項規定，均得作為證據。
二、本判決所引用之非供述證據，查無違反法定程序取得之情形
    ，依刑事訴訟法第158條之4規定反面解釋，均具證據能力。
貳、實體部分
一、訊據被告沈淑芬固坦承被告有依「劉先生」之指示，於108
    年4月28日中午12時12分許，前往新北市○○區○○路00號、53
    號之統一超商，領取林芳志以店到店方式寄送至該統一超商
    之郵件，再依「劉先生」之指示，於同年月30日上午9時許
    ，將該郵件，放置於指定之臺北市松山區南京東路5段66巷3
    弄內某花盆等事實，惟矢口否認有何加重詐欺之犯行，辯稱
    ：我只是去超商收取文件，我又不能打開，我不知道裡面是
    什麼東西，直到警察跟我說，我才知道「劉先生」是騙人的
    云云。其選任辯護人為其主張：被告因為受到思覺失調之影
    響，對於整體社會與認知功能有減損，所以根本不知道自己
    之行為是參與詐欺集團之正犯，甚至連幫助犯也沒有等語。
    惟查：
  ㈠被告於前揭時、地，依「劉先生」指示前往領取裝有林芳志
    之帳戶之2張提款卡之包裹後，再依指示置於臺北市松山區
    南京東路5段66巷3弄內某花盆；且告訴人杜秋菊、陳軒豪、
    劉曉蒨、張冠章、張羽姍、薛柏瑋、朱怡蓁、被害人張詠淑
    遭詐欺集團成員以如附表所示方式詐欺後，均陷於錯誤，分
    別匯款至林芳志帳戶，再由同案被告張秋圳提領款項等事實
    ，業據被告於警詢、偵查、原審及本院審理中均坦承不諱（
    見臺北地檢署108年度偵字第17033號卷，下稱偵卷，第11至
    14頁、第237至239頁；本院108年度訴字第934號卷，下稱本
    院卷，第97頁、第271頁），並有證人即共犯張秋圳於警詢
    之證述（見偵卷第17至27頁、第29至39頁）、證人林芳志於
    警詢時之證述（見本院卷第250至252頁）、證人即告訴人杜
    秋菊、陳軒豪、劉曉蒨、張冠章、張羽姍、薛柏瑋、朱怡蓁
    於警詢時之證述、被害人張詠淑於警詢時之陳述附卷可佐（
    頁碼詳附表「證據」欄所示），且有附表「證據」欄所示之
    證據在卷可稽（頁碼詳附表「證據」欄所示），是此部分事
    實，首堪認定。
  ㈡衡諸現今社會生活經驗，一般人若有寄取文件、包裹之需求
    ，均得輕易利用便利商店或其他提供貨運、快遞服務之物流
    業等管道，自行寄送或收取他人指定送達之包裹，如因特殊
    情況偶有委託他人代領之情，亦會檢具自己之證件資料，詳
    加敘明原因，以確保物件能如期送達及領取，茍非包裹內含
    物品涉及不法，且寄件或收件之一方有意隱瞞身分及相關識
    別資料以規避稽查，實無另支付相當報酬，刻意委請素昧平
    生之他人代為領取之必要；再者，觀之當前社會上各種詐欺
    犯罪極為猖獗，多係蒐集人頭帳戶以供被害人匯款之用，政
    府機關及各種平面或電子媒體乃至諸多公益團體不斷反覆地
    向外界宣導，籲請民眾切勿受騙及教授如何防範因應之訊息
    ，眾所皆知，故如受他人委託領取包裹，立即另行送出，實
    非無從預見所為事涉詐欺犯罪。經查：
  ⒈被告於警詢及本院準備程序中均供稱：我於108年4月24日看
    報紙找工作，找了一個外務助理的工作，月薪39,000至40,0
    00元，我撥打報紙上的電話，但轉入語音信箱，於是我就留
    言，一段時間後有一位「劉先生」打來給我，說工作內容就
    是收送包裹，後來「劉先生」就加我的LINE。伊不知道公司
    的據點在哪裡，也不認識「劉先生」，只有用過LINE跟「劉
    先生」聯絡。工作的流程就是「劉先生」會用LINE聯繫我，
    叫我去指定的超商收包裹，他會給我收件人的姓名和行動電
    話，我就去超商拿包裹，我放置包裹時，有時候指定處所已
    經放置裝有信封袋的塑膠袋，我將信封袋取出，再將包裹放
    進塑膠袋，信封袋內的錢就是我的薪水，我自己也不清楚我
    薪水計算的方式，但當我覺得奇怪時，對方就不見了。我覺
    得台北很奇怪，這7天裡我一個人也沒見過，我自己也有覺
    得把包裹放在花盆怪怪的，我當下有覺得怪怪的，但是我不
    敢問，因為我需要工作、需要錢，我不敢得罪「劉先生」等
    語（見偵卷第12頁、第14頁、第238頁；本院卷第68至69頁
    ），由被告所述應徵工作過程，顯示「劉先生」不僅未曾與
    被告實際面對面進行面試，僅透過電話短暫洽談後，即要求
    被告任職上工，已與一般公司聘僱徵才之流程有異。又被告
    與「劉先生」素不相識，未曾謀面，「劉先生」卻透過應徵
    工作如此迂迴方式，覓得無從確認、掌握身分背景資訊之被
    告出面領取包裹，並以異於常情之方式給付薪水，不僅徒增
    包裹運送之金錢及時間成本，同時亦需擔負包裹遺失、遭被
    告侵吞或薪水不翼而飛之風險，顯非一般合法經營之業者會
    採擇之運送方式而與事理常情有違。
　⒉被告選任辯護人為其主張被告因罹患思覺失調症欠缺判斷能
    力，而無法判斷是非等語。然由本院委託醫療財團法人徐元
    智先生醫藥基金會亞東紀念醫院（下稱亞東醫院）鑑定之鑑
    定報告固能證明被告於案發時確罹患思覺失調症，惟觀諸前
    述被告於放置包裹於花盆處及領取薪水之方式，曾覺得行為
    與一般常情不一樣，更覺得工作7日，卻沒見過一個人之行
    為與一般有異之情節，均足見被告對於其受「劉先生」指示
    領收包裹後，再依指示置入花盆，而無須收件人簽收，「劉
    先生」可透過此等曲折輾轉且無從於事後追查之方式隱匿其
    真實身分，並取得包裹，倘被告所收取之包裹為正當合法，
    「劉先生」又豈有利用此種方式隱匿其真實身分之必要，此
    均與常情有違，被告當非無從察覺其應徵之工作非合法正當
    ，極可能事涉詐欺之不法已有所預見，但於權衡利弊得失後
    仍決定擔任收取包裹之工作，主觀上應係有判斷是非之能力
    （惟辨識能力有降低之情形如下述），是被告之選任辯護人
    此部分之主張，自無可採。
　⒊按刑法上之故意，可分為確定故意（直接故意）與不確定故
    意（間接故意），所謂「不確定故意」，係指行為人對於構
    成犯罪之事實，預見其發生而其發生並不違背其本意者，刑
    法第13條第2項定有明文。被告自應徵工作之流程、收取與
    遞送包裹之工作內容及領取薪水之方式等與常情迥然有異之
    種種跡象，當可預見其所領送之本案包裹內含不法物品，可
    能係詐欺集團成員透過縝密計畫取得之犯罪工具，卻仍因一
    時需要工作，為求賺取報酬而決意參與，對自身行為成為詐
    欺集團犯罪計畫之一環而促成詐欺取財犯罪既遂之結果予以
    容任，主觀上確有詐欺取財之不確定故意，自堪認定。
  ㈢按以共同實行犯罪行為之人，在合同意思範圍以內，各自分
    擔犯罪行為之一部，相互利用他人之行為，以達其犯罪之目
    的者，即應對於全部所發生之結果，共同負責，不問犯罪動
    機起於何人，亦不必每一階段犯行，均經參與；再關於犯意
    聯絡，不限於事前有所協議，其於行為當時，基於相互之認
    識，以共同犯罪之意思參與者，亦無礙於共同正犯之成立，
    且數共同正犯之間，原不以直接發生犯意聯絡者為限，即有
    間接之聯絡者，亦包括在內（最高法院28年上字第3110號判
    例、85年度台上字第6220號判決意旨參照）。再者，刑法之
    詐欺取財罪並未規定以行為人「明知」為成立要件之一，足
    見該條文之規範不以行為人直接故意為限，間接故意亦包括
    在內；又行為人分別基於直接故意與間接故意實行犯罪行為
    ，亦可成立共同正犯。經查，被告與「劉先生」、「誠以待
    人」、張秋圳及詐欺集團成員間，顯係基於自己犯罪之犯意
    ，共同參與詐欺集團之分工，各自分擔犯罪構成要件行為之
    一部，相互利用他人之行為，以達詐欺犯罪之目的。被告與
    「劉先生」、「誠以待人」、張秋圳及集團成員間雖未必直
    接聯絡，惟各成員僅負責整個詐欺犯行中之部分行為，被告
    既以此分工方式，負責整體詐欺犯行過程中之領送包裹工作
    ，對於詐欺如附表所示之被害人等自應共同負責。　
  ㈣綜上所述，被告基於詐欺取財之不確定故意，於上揭時地，
    加入「劉先生」、「誠以待人」、張秋圳所屬詐欺集團，共
    同詐欺如附表所示之被害人等事實，應堪認定。本案事證明
    確，被告犯行堪以認定，應依法論科。
二、論罪科刑
  ㈠核被告所為，均係犯刑法第339條之4第1項第2款之三人以上
    共同詐欺取財罪（共8罪）。被告與「劉先生」、「誠以待
    人」、張秋圳就前揭之犯行，有犯意聯絡及行為分擔，為共
    同正犯。被告所犯上開8罪間，犯意各別，行為互殊，應分
    論併罰。
  ㈡被告有刑法第19條第2項之減輕事由：
  ⒈按行為時因精神障礙或其他心智缺陷，致其辨識行為違法或
    依其辨識而行為之能力，顯著減低者，得減輕其刑，刑法第
    19條第2項定有明文。又犯罪行為人刑事責任能力之判斷，
    以行為人理解法律規範，認知、辨識行為違法之意識能力，
    及依其認知而為行為之控制能力二者，為關鍵指標；且刑事
    責任能力之有無，應本諸「責任能力與行為同時存在原則」
    ，依行為時之精神狀態定之。是行為人是否有足以影響意識
    能力與控制能力之精神障礙或其他心智缺陷等原因，因事涉
    醫療專業，必要時固得委諸於醫學專家之鑑定，然該等生理
    、心理原因之存在，是否已致使行為人意識能力與控制能力
    有刑法第19條所規定得據以不罰或減輕其刑之欠缺或顯著減
    低等情形，既依犯罪行為時狀態定之，自應由法院本其調查
    證據之結果，加以判斷。醫學專家對行為人精神狀態進行鑑
    定結果，提供某種生理或心理學上之概念，法院固得將該生
    理、心理學上之概念資為判斷資料，然非謂該鑑定結果得全
    然取代法院之判斷，行為人責任能力有無之認定，仍屬法院
    綜合全部調查所得資料，而為採證認事職權合法行使之結果
    （最高法院101年度台上字第5133號判決意旨參考）。
　⒉查被告因罹患思覺失調症，經本院函請亞東醫院鑑定被告為
    本案行為時之精神狀態，鑑定結果略以：「此次鑑定中，從
    沈員過去生活史來看，沈員病前即與原生家庭關係緊張衝突
    ，對外人際關係不佳，時而有較顯偏執的想法，如，覺師長
    別有居心、同事或上司對自己不友善等；後因職場與社交環
    境影響下持續大量飲酒十餘年，期間先是未婚生子，兒子尚
    在幼年期時，沈員在持續習慣性飲酒下，出現明顯幻聽、妄
    想與混亂行為等精神病症狀，曾二度住院治療，當時應有『
    酒精使用障礙症』與二項互斥之精神科鑑別診斷：『酒精引發
    的精神病症』與『思覺失調症』；然沈員在民國99年完全戒酒
    至今，故『酒精使用障礙症』已不再成立，且在未使用酒精的
    情況下，沈員之精神病症狀依舊起伏不定，故目前診斷確立
    為『思覺失調症』。依維德醫院病歷記載、沈員主觀感受與家
    人從旁觀察均認為，自民國107年底自維德醫院出院後，沈
    員整體精神狀態變化不大，未見有明顯精神病症狀，加上鑑
    定醫師勘驗時間更為接近案發時、沈員於警詢及偵訊時之錄
    影光碟內容後做比較，推測本案發生左近時間，沈員之精神
    狀態應與鑑定時相仿。針對受囑託鑑定之犯行，沈員於鑑定
    會談中之說詞與警詢筆錄、地檢署偵查庭及法院訊問時大同
    小異－沈員並不爭執曾依『劉先生』指示，收送其指定的包裹
    ，但因覺得刊登在報紙上的工作應該是正常的，加上當時工
    作不順遂，見報載徵人廣告，才會應允此工作。法院問訊間
    ，沈員亦坦言，『我覺得我要用人頭去領包裹，在把東西放
    在花盆怪怪的，但我需要工作，我需要錢，我不敢得罪他（
    指劉先生、誠以待人），我不敢多問，因為別人的信件就不
    能打開，更何況是工作』等語，足見沈員知曉此犯行之本質
    ，且其辨識違法之能力並未完全喪失。然從沈員之過往病史
    、鑑定會談內容、心理衡鑑結果、沈員過去病歷紀錄及法院
    卷宗記載綜合判斷推測，沈員因受到思覺失調症長期慢性化
    病程之影響，造成其判斷力不佳，恐易輕忽社交情境之風險
    ，引致容易受他人操控。如前所述，沈員長期罹患『思覺失
    調症』，行為時之左近時間點，其症狀較過去嚴重發作時平
    穩，整體精神狀態未見明顯怪異或混亂行為，並能規律自行
    返診與定時服藥，但仍可能見其因思覺失調症長期慢性化病
    程下常見的整體社會與認知功能減損之表現，如，自我照顧
    功能需家人叮囑方能維持品質、思考型式障礙、行為退化、
    職業功能不佳等。透過鑑定醫師勘驗沈員於警詢及偵訊時之
    錄影光碟內容加以比較，推測本案發生左近時間，沈員之精
    神狀態應與鑑定時相仿，是故若以本次鑑定中之心理衡鑑結
    果做比擬，配合沈員之過往病史與生活史，沈員行為時之智
    能狀況雖落在中下水準程度，具備簡單社會情境判斷能力以
    及瞭解行為常規標準的知識，然因思覺失調症長期慢性化病
    程下常見的整體社會與認知功能減損之影響，當面臨複雜社
    會情境或有心人士故意欺騙時，沈員恐較難做適當的情勢判
    斷以維護自身之權益。綜合相關會談內容與卷證資料綜合判
    斷，推定沈員於行為時，因受到思覺失調症長期慢性化病程
    之影響，致其辨識行為違法與依其辨識而行為之能力有所減
    損，然至多僅達顯著減低之程度。」等語，有該院110年2月
    19日亞精神字第1100219001A號函所附精神鑑定報告書1份附
    卷可參（見本院卷第195至211頁）。
　⒊本院審酌上開精神鑑定報告書係參考被告生活史、病史及卷
    內相關證據，並衡酌被告本人於本次鑑定時之身體及神經學
    檢查、精神狀態檢查，本於醫學專業知識與臨床經驗，綜合
    被告之生理、心理狀態所為判斷，無論鑑定人之資格、理論
    基礎、鑑定方法及論理過程，均難認瑕疵，則上開鑑定所認
    被告已符合思覺失調症之診斷標準，且因受到此精神症狀之
    影響下始為本件犯行之結果，自屬可參，再參諸被告於本院
    準備程序時稱：把東西放在花盆怪怪的，但我需要工作，我
    需要錢，我不敢得罪他，不敢多問等語，堪認被告為本件犯
    行時雖可預見其收取包裹後，可能淪為詐欺集團使用，然因
    罹患思覺失調症之影響，致辨識其行為違法與依其辨識而行
    為之能力，有顯著降低之情形，爰依刑法第19條第2項規定
    減輕其刑。
　㈢爰以行為人之責任為基礎，審酌現今詐欺集團之詐騙事件層
    出不窮、手法日益翻新，政府及相關單位無不窮盡心力追查
    、防堵，大眾傳播媒體更屢屢報導民眾因被騙受損，甚至畢
    生積蓄因此化為烏有之相關新聞，被告正值青壯，本應依循
    正軌獲取所得，詎其不思此為，竟參與本件詐欺集團擔任俗
    稱「收簿手」之工作，而同屬詐欺犯罪之一環，共同以本件
    加重詐欺手法向各該被害人詐騙金錢，致各該被害人受有如
    附表所示之金錢損失，亦紊亂社會秩序，嗣未與附表所示之
    被害人等達成和解或有所賠償；另考量被告無前科紀錄，素
    行應非不良，兼衡其犯罪之動機、目的、手法、參與程度、
    自述高中肄業之智識程度、目前在賣地瓜，月收入約10,000
    多元、與兒子同住之家庭生活經濟狀況等一切情狀（見本院
    卷第273頁），分別量處如主文欄所示之刑，並定其應執行
    之刑。
三、沒收
  　犯罪所得，屬於犯罪行為人者，沒收之，第1項之犯罪所得
    ，包括違法行為所得、其變得之物或財產上利益及其孳息，
    刑法第38條之1第1項前段、第4項分別定有明文。任何人都
    不得保有犯罪所得，為基本法律原則，犯罪所得之沒收或追
    徵，在於剝奪犯罪行為人之實際犯罪所得（原物或其替代價
    值利益），使其不能坐享犯罪之成果，以杜絕犯罪誘因，可
    謂對抗、防止經濟、貪瀆犯罪之重要刑事措施，性質上屬類
    似不當得利之衡平措施，著重所受利得之剝奪。然苟無犯罪
    所得，自不生利得剝奪之問題，固不待言，至二人以上共同
    犯罪，關於犯罪所得之沒收或追徵，倘個別成員並無犯罪所
    得，且與其他成員對於所得亦無事實上之共同處分權時，同
    無利得可資剝奪，特別在集團性或重大經濟、貪污犯罪，不
    法利得龐大，一概採取絕對連帶沒收或追徵，對未受利得之
    共同正犯顯失公平。有關共同正犯犯罪所得之沒收或追徵，
    最高法院向採之共犯連帶說，業於104年8月11日之104年度
    第13次刑事庭會議決議不再援用，並改採沒收或追徵應就各
    人所分得者為之等見解。倘若共同正犯各成員內部間，對於
    不法利得分配明確時，自應依各人實際分配所得沒收；至共
    同正犯各成員對於不法利得享有共同處分權限時，則應負共
    同沒收之責。經查，本件被告於108年4月28日拿取包裹之報
    酬即犯罪所得為2,500元，此據其供述在卷（見偵卷第13頁
    ），雖未據扣案，然核無刑法第38條之2第2項所定情形，應
    依刑法第38條之1第1項前段、第3項規定，諭知沒收，於全
    部或一部不能沒收或不宜執行沒收時，追徵其價額。
據上論斷，應依刑事訴訟法第299條第1項前段，判決如主文。
本案經檢察官郭昭吟追加起訴，檢察官周慶華、林婉儀到庭執行
職務。
中　　華　　民　　國　　110 　年　　6 　　月　　8 　　日
                  刑事第十一庭  審判長法  官  莊書雯
                                      法  官  鄧鈞豪
                                      法　官　吳玟儒
上正本證明與原本無異。 
如不服本判決應於收受送達後20日內向本院提出上訴書狀，並應
敘述具體理由；其未敘述上訴理由者，應於上訴期間屆滿後20日
內向本院補提理由書（均須按他造當事人之人數附繕本）「切勿
逕送上級法院」。告訴人或被害人如對於本判決不服者，應具備
理由請求檢察官上訴，其上訴期間之計算係以檢察官收受判決正
本之日期為準。 
                                      書記官  曹尚卿
中　　華　　民　　國　　110 　年　　6 　　月　　9 　　日
附錄本案論罪科刑法條：
中華民國刑法第339條之4
犯第339條詐欺罪而有下列情形之一者，處1年以上7年以下有期
徒刑，得併科1百萬元以下罰金：
一、冒用政府機關或公務員名義犯之。
二、三人以上共同犯之。
三、以廣播電視、電子通訊、網際網路或其他媒體等傳播工具，
    對公眾散布而犯之。
前項之未遂犯罰之。
附表：
編號 被害人/告訴人 詐騙方式 匯款金額 證據頁數 1 告訴人杜秋菊 詐欺集團成員於108年4月25日撥打電話佯稱因係公司股東須負民事責任。 108年4月30日14時49分許，在臺中市○區○○○○○0000000○○○○○○○號000-00000000000000號帳戶 1.證人即告訴人杜秋菊於警詢指述：偵卷第107至110頁  2.告訴人杜秋菊之郵政跨行匯款申請書、存摺內頁影本：偵卷第122至126頁 3.受理詐騙帳戶通報警示簡便格式表、反詐騙諮詢專線紀錄表、報案三聯單、金融機構聯防機制通報單：偵卷第111至121頁 4.林芳志之彰化銀行帳戶交易明細：偵卷第167頁 2 被害人張詠淑 詐欺集團成員於108年4月30日前，在網際網路REEBONZ網站上刊登以19,000元之價格販售LV郵差包之訊息，致不疑有他，主動與其聯繫並匯款。 108年5月1日9時4分許，在臺北市○○區○○路○○000000○○○○○○○號000-00000000000000號帳戶 1.證人即被害人張詠淑於警詢之指述：偵卷第48至50頁  2.被害人張詠淑之手機匯款翻拍照片：偵卷第51頁  3.受理詐騙帳戶通報警示簡便格式表、反詐騙案件紀錄表、陳報單、受理各類案件紀錄表、報案三聯單：偵卷第41至47頁 4.林芳志之台新銀行及彰化銀行帳戶交易明細：偵卷第159頁、第168頁    108年5月1日13時28分許，在臺北市○○區○○路○○000000○○○○○○○號000-00000000000000號帳戶  3 告訴人陳軒豪 詐欺集團成員於108年5月1日前，在網際網路臉書網站上刊登以20,000元之價格販售筆記型電腦之訊息，致不疑有他，主動與其聯繫並匯款。 108年5月1日9時49分許，在彰化縣員林市以自動櫃員機轉帳20,000元至台新銀行帳號000-00000000000000號帳戶 1.證人即告訴人陳軒豪於警詢之指述：偵卷第57至58頁  2.告訴人陳軒豪之訂單交易網頁、LINE對話紀錄及ATM交易明細影本：偵卷第63至67頁  3.受理詐騙帳戶通報警示簡便格式表、陳報單、反詐騙案件紀錄表、報案三聯單、受理各類案件紀錄表、金融機構聯防機制通報單：偵卷第55至56頁、第59至62頁 4.林芳志之台新銀行帳戶交易明細：偵卷第160頁 4 告訴人劉曉蒨 詐欺集團成員於108年4月30日前，在網際網路臉書網站上刊登以18,000元之價格販售IPHONE XS MAX行動電話之訊息，致不疑有他，主動與其聯繫並匯款。 108年5月1日11時23分許，在新北市○○區○○路○○000000○○○○○○○號000-00000000000000號帳戶 1.證人即告訴人劉曉蒨於警詢之指述：偵卷第74至77頁  2.受理詐騙帳戶通報警示簡便格式表、反詐騙諮詢專線紀錄表、受理各類案件紀錄表、報案三聯單、金融機構聯防機制通報單、陳報單：偵卷第69至73頁、第78至81頁 3.林芳志之台新銀行帳戶交易明細：偵卷第161頁 5 告訴人張冠章 詐欺集團成員於108年5月1日前，在網際網路臉書網站上刊登以20,000元之價格販售蘋果電腦之訊息，致不疑有他，與其聯繫並匯款。 108年5月1日12時23分許，在高雄市○○區○○路○○000000○○○○○○○號000-00000000000000號帳戶 1.證人即告訴人張冠章於警詢之指述：偵卷第83至84頁  2.告訴人張冠章之Line對話截圖、交易成功截圖：偵卷第89至93頁  3.受理各類案件紀錄表、報案三聯單、受理詐騙帳戶通報警示簡便格式表、金融機構聯防機制通報單：偵卷第85至88頁 4.林芳志之台新銀行帳戶交易明細：偵卷第161頁 6 告訴人張羽姍 詐欺集團成員於108年5月1日前，在網際網路PCHOME網站上刊登以3,360元之價格販售奶粉之訊息，致不疑有他，與其聯繫並匯款。 108年5月1日12時29分許，在臺中市○○區○○路○○00000○○○○○○○號000-00000000000000號帳戶 1.證人即告訴人張羽姍於警詢之指述：偵卷第98至99頁  2.告訴人張羽姍之Line對話截圖、交易成功截圖：偵卷第102至105頁  3.陳報單、反詐騙諮詢專線紀錄表、報案三聯單、受理詐騙帳戶通報警示簡便格式表：偵卷第95至97頁、第100至101頁 4.林芳志之台新銀行帳戶交易明細：偵卷第161頁 7 告訴人薛柏瑋 詐欺集團成員於108年5月1日前，在網際網路臉書網站上刊登以20,000元之價格販售蘋果電腦之訊息，致不疑有他，與其聯繫並匯款。 108年5月1日14時14分許，在臺南市東區以自動櫃員機轉帳20,000元至彰化銀行帳號000-00000000000000號帳戶 1.證人即告訴人薛柏瑋於警詢之指述：偵卷第128至129頁  2.告訴人薛柏瑋之Line對話截圖、ATM交易明細表影本：偵卷第133至141頁  3.陳報單、受理各類案件紀錄表、報案三聯單、受理詐騙帳戶通報警示簡便格式表、反詐騙案件紀錄表：偵卷第127頁、第130至132頁、第142至143頁 4.林芳志之彰化銀行帳戶交易明細：偵卷第168頁 8 告訴人朱怡蓁 詐欺集團成員於108年5月1日前，在網際網路臉書網站上刊登以17,000元之價格販售IPHONE XS行動電話之訊息，致不疑有他，主動與其聯繫並匯款。 108年5月1日14時55分許，在桃園市○○區○○路○○00000○○○○○○○號000-00000000000000號帳戶 1.證人即告訴人朱怡蓁於警詢之指述：偵卷第146至148頁  2.陳報單、報案三聯單、受理各類案件紀錄表、受理詐騙帳戶通報警示簡便格式表、反詐騙案件紀錄表：偵卷第145頁、第149至158頁 3.林芳志之彰化銀行帳戶交易明細：偵卷第169頁